臺灣高等法院臺中分院民事裁定
                                      109年度原抗字第1號
抗  告  人
即再審原告  方連登


代  理  人  嚴勝曦律師
相  對  人
即再審被告  方連科
代  理  人  楊志航律師
            雅蔀恩‧伊勇律師                
上列抗告人與相對人間再審之訴事件，對於民國109年4月9日臺
灣南投地方法院109年度原再字第1號裁定提起抗告，本院裁定如
下：
    主      文
抗告駁回。
抗告費用由抗告人負擔。
    理      由
一、抗告人提起再審之訴及抗告意旨略以：相對人就坐落南投縣
    ○○鄉○○段000○000○000○0地號土地，及同區○○○段000之0、00
    0之0地號土地（下合稱系爭土地）訴請抗告人辦理移轉登記
    ，經原法院以107年度原訴字第13號所有權移轉登記事件審
    理後，雖於民國108年7月3日判決，並於同年月31日確定（
    下稱原確定判決）；然送達證書上有關「方連登」之簽名，
    並非抗告人或訴外人即配偶史○○所親簽，是原確定判決並未
    合法送達予抗告人，惟該判決已為一形式確定判決，故抗告
    人依法應向原法院聲請再審，以資救濟。又兩造於75年12月
    29日分戶而居，就訴外人即兩造父親方○○之遺產分配，業據
    原審法院104年度原訴字第7號民事判決已獲得解決，且系爭
    土地原為國有土地，乃依原住民保留地開發管理辦法第17條
    第1項第3款規定而移轉登記予抗告人，故並非方○○之遺產。
    則戶籍謄本之記載，及原住民保留地開發管理辦法第17條第
    1項第3款之規定，均屬言詞辯論終結前已存在之事實，抗告
    人不知有此事實而致未能提出，且上開事實如經斟酌可受較
    有利益之裁判，是抗告人依民事訴訟法第496條第1項第13款
    之規定，對原確定判決提起再審之訴等語。抗告聲明：原裁
    定廢棄，發回原法院更為審判。
二、相對人陳述意見略以：依原確定判決之卷內送達證書可知，
    該案歷次庭期及判決書，均依上開抗告人之「住所」依法送
    達，且抗告人均於上開送達證書上親自簽名，或由有夫妻代
    理權限之史○○簽收，應認對於抗告人已合法送達。縱認上開
    送達證書均非合法送達，應不符合對「確定判決」提起「再
    審」之法定要件，仍應予駁回等語，資為抗辯。並答辯聲明
    ：抗告駁回。
三、按再審之訴，必對於確定判決始得提起，若判決並未確定，
    即不得對之提起再審之訴，而法院就判決已否確定應予查明
    ，不受確定證明書之拘束（最高法院108年度台抗字第819號
    裁判意旨參照）。第按判決，於上訴期間屆滿時確定。但於
    上訴期間內有合法之上訴者，阻其確定。提起上訴，應於第
    一審判決送達後20日之不變期間內為之，民事訴訟法第398
    條第1項、第440條前段分別定有明文。是判決須經合法送達
    當事人收受後，當事人未於20日之不變期間內向原審法院提
    出上訴者，該判決始生確定之效力，如未經合法送達，則20
    日之不變期間無從起算，則判決不能確定。倘該判決未經合
    法送達，法院誤認未確定之裁判為確定，依聲請付與確定證
    明書者，亦不生該裁判已確定之效力（最高法院17年上字第
    149號、18年上字第1660號判例意旨參照）。
四、經查：
（一）抗告人主張相對人於107年7月26日向原法院訴請抗告人將
      系爭土地辦理移轉登記，經原法院以107年度原訴字第13
      號土地所有權移轉登記事件審理後，分別於107年9月18日
      、同年11月30日、同年12月27日、108年5月15日、同年7
      月8日將起訴狀繕本、準備程序通知書、言詞辯論通知書
      、民事判決書送達予抗告人，且因抗告人未於法定期間上
      訴，原法院乃於108年9月6日核發民事判決確定證明書，
      而送達證書上有「方連登」之簽名等情，有原確定判決書
      、確定證明、各該送達證書在卷可佐（見原審卷第25-43
      頁），並經本院調取該案卷宗核閱無誤，堪信為真實。
（二）又本件經囑託法務部調查局就上開各項送達證書上「方連
      登」簽名與參鑑資料上之抗告人或其配偶史○○之筆跡進行
      鑑定結果，認送達證書上「方連登」簽名，與抗告人所親
      簽之筆跡筆劃不同，而認定非抗告人所簽，然是否為史○○
      所簽，則歉難鑑定等語，有該局110年3月17日以調科貳字
      第11003155510號函檢送之文書暨指紋鑑識實驗室鑑定書
      在卷可考（見本院卷二第173-177頁），是依前揭各項送
      達證書上「方連登」簽名，已排除係抗告人所簽，且無法
      證明為與抗告人間有夫妻代理橏限之史○○所簽。則抗告人
      主張原確定判決之卷內上開各項送達證書上「方連登」簽
      名，並非其本人或史○○所親簽一情，即非不可採信。
（三）再參以證人即送達前揭訴訟文書之郵務士○○○，就上開各
      項送達文書之送達情形，於本院110年3月15日行準備程序
      時，具結證稱：我確定送到送達證書上的地址，但誰簽的
      我忘了，因為有時候是太太，他們習慣會簽署送達的那個
      人的名字，不是他本人，就是他太太簽收。若送達郵件時
      ，方連登不在家或方連登喝醉，就由他太太簽收，有時候
      會請我或給他鄰居、朋友簽名，如果我簽名，我會在旁邊
      寫「代」。在部落裡蠻常發生鄰居親友代簽情形，因為鄰
      居大都有親戚關係，所以在那部落的送件習慣都是這樣子
      等語（詳見本院卷二第62-66頁）。是依證人○○○之證詞，
      送達證書上「方連登」之簽名，並非僅可能為抗告人本人
      或其配史○○所簽，亦可能源自未經抗告人授權之親友代簽
      。而依前揭法務部調查局鑑定意見，可知上開各項送達證
      書無法證明為抗告人或史○○所簽，且上開各項送達回證上
      均無由證人○○○代簽所註記之「代」，則顯然上開各項送
      達證書，可推認為其他未經抗告人授權之人所代簽，則上
      開判決書之送達程序並不合法，應不生送達之效力，致無
      從計算上訴期間，原確定判決自應以未確定論。故抗告人
      對於尚未確定之原確定判決提起再審之訴，於法不合，未
      能准許。
（四）綜上所述，抗告人對尚未確定之系爭判決提起再審之訴，
      於法既有未合，礙難准許，從而，原裁定固未深究系爭判
      決是否已合法送達而確定，僅以抗告人所陳與再審事由未
      合而駁回抗告人再審之訴，所憑理由雖與本院有不同，惟
      結論並無二致，抗告意旨指摘原裁定不當，請求廢棄，仍
      應認為無理由，而予駁回。
五、據上論結，本件抗告為無理由，依民事訴訟法第495條之1第
    1項、第449條第1項、第95條、第78條，裁定如主文。
中　　華　　民　　國　 110　　年　　4 　　月　　7 　　日

                民事第六庭    審判長法　官  楊熾光
                                    法　官  戴博誠
                                    法　官  莊宇馨                          
正本係照原本作成。 
本裁定除以適用法規顯有錯誤為理由外，不得再抗告。        
      
如提起再抗告者應於裁定送達後10日內向本院提出抗告理由狀（
須按照他造人數附具繕本）並繳納抗告裁判費新台幣1000元，同
時委任律師或具有律師資格之關係人為代理人。
                                    書記官  黃粟儀

中　　華　　民　　國　 110　　年　　4 　　月　　9 　　日